臺灣基隆地方法院民事裁定  
109年度監宣字第142號
聲  請  人  楊麗珠  

相對人即受
輔助宣告人  鄧舜文  

上列聲請人聲請對相對人為監護宣告等事件，本院裁定如下：
　　主　　文
宣告鄧舜文（男、民國00年0月00日生、身分證統一編號：Z0000
00000號）為受輔助宣告之人。
選定楊麗珠（女、民國00年0月0日生、身分證統一編號：Z00000
0000號）為受輔助宣告之人之輔助人。
聲請費用新臺幣壹仟元由受輔助宣告之人負擔。
    理    由
一、聲請意旨略以：聲請人之子即相對人鄧舜文自幼因中度智能
    障礙，致不能為意思表示或受意思表示，或不能辨識其意思
    表示之效果，為此爰依法聲請對相對人為監護之宣告，並聲
    請選任聲請人為監護人及指定鄧怡真為會同開立財產清冊之
    人。倘經法院調查後，認未達可宣告監護之程度，則請對相
    對人為輔助宣告，並選定聲請人為輔助人等語。
二、按對於因精神障礙或其他心智缺陷，致不能為意思表示或受
    意思表示，或不能辨識其意思表示之效果者，法院得因本人
    、配偶、四親等內之親屬、最近一年有同居事實之其他親屬
    、檢察官、主管機關或社會福利機構之聲請，為監護之宣告
    ；法院對於監護之聲請，認為未達第1項之程度者，得依第1
    5條之1第1項規定，為輔助之宣告；對於因精神障礙或其他
    心智缺陷，致其為意思表示或受意思表示，或辨識其意思表
    示效果之能力，顯有不足者，法院得因本人、配偶、四親等
    內之親屬、最近一年有同居事實之其他親屬、檢察官、主管
    機關或社會福利機構之聲請，為輔助之宣告，民法第14條第
    1項、第3項、第15條之1第1項分別定有明文。又法院對於監
    護宣告之聲請，認為未達應受監護宣告之程度，而有輔助宣
    告之原因者，得依聲請或依職權以裁定為輔助之宣告，家事
    事件法第174條第1項定有明文。次按受輔助宣告之人，應置
    輔助人；輔助人及有關輔助之職務，準用第1095條、第1096
    條、第1098條第2項、第1100條、第1102條、第1103條第2項
    、第1104條、第1106條、第1106條之1、第1109條、第1111
    條至第1111條之2、第1112條之1及第1112條之2之規定；法
    院為輔助之宣告時，應依職權就配偶、四親等內之親屬、最
    近一年有同居事實之其他親屬、主管機關、社會福利機構或
    其他適當之人選定一人或數人為輔助人；而法院選定輔助人
    時，應依受輔助宣告之人之最佳利益，優先考量受輔助宣告
    之人之意見，審酌一切情狀，並注意下列事項：受輔助宣
    告之人之身心狀態與生活及財產狀況。受輔助宣告之人與
    其配偶、子女或其他共同生活之人間之情感狀況。輔助人
    之職業、經歷、意見及其與受輔助宣告之人之利害關係。
    法人為輔助人時，其事業之種類與內容，法人及其代表人與
    受輔助宣告之人之利害關係，民法第1113條之1、第1111條
    、第1111條之1亦分別定有明文。
三、經查：
  ㈠聲請人主張之前揭事實，業據其提出戶口名簿、中華民國身
    心障礙證明等件為證，惟相對人於本院在鑑定人即長庚醫療
    財團法人基隆長庚紀念醫院陳枻志醫師前訊問時，對本院訊
    問之簡易問題尚能應答，僅無法詳答及缺乏簡易計算能力等
    情，有本院109年12月17日訊問筆錄在卷可稽，且經本院囑
    託長庚醫療財團法人基隆長庚紀念醫院對相對人之精神及心
    智狀況為鑑定，其鑑定結果略以：鄧員（即相對人）自小一
    般智力功能顯著低於一般水準，且溝通能力、社交技巧等適
    應功能皆有缺損，診斷有「唐氏症合併智能不足」。鄧員目
    前社會職業功能缺損，判斷力顯有不足。若以目前認知功能
    及生活適應功能水準作為研判基礎，黃女之功能缺損達「中
    度智能障礙」之程度，目前心理年齡在6歲至未滿9歲之間。
    綜合以上所述，鄧員之過去生活史、疾病史、身體檢查及精
    神狀態檢查結果，認目前鄧員因「唐氏症合併智能不足」，
    致其為意思表示、受意思表示和辨識其意思表示效果之能力
    已達「顯有不足」之程度，但未達到「完全不能」之程度，
    可為「輔助宣告」等語，有該院110年2月18日長庚院基字第
    1100200058號函附精神鑑定報告書乙件在卷可按。綜合上情
    ，足認相對人確有心智缺陷，然其為意思表示或受意思表示
    或辨識其意思表示效果之能力係顯有不足，非完全不能為意
    思表示、受意思表示或完全不能辨識其意思表示之效果，自
    未達應受監護宣告之程度。從而，聲請人聲請對相對人為監
    護之宣告，尚非允當，惟相對人仍有受輔助之必要，故聲請
    人聲請對相對人為輔助之宣告，則有理由，應予准許。
  ㈡又本院參酌上開鑑定報告、聲請人之主張及相對人之陳述及
    卷內訪視報告，認聲請人為相對人之母親，自幼與相對人同
    住並照顧相對人生活，負擔相對人之生活費用，彼此依附關
    係親蜜，且係為就其財產辦理信託，以確保相對人日後被妥
    善照顧權益而聲請本件，動機有利於相對人，其有意願擔任
    相對人之輔助人，且相對人於本院訊問時亦表示其平日事務
    由聲請人處理，希望日後事務亦由聲請人幫忙處理等語（見
    本院109年10月22日訊問筆錄），其意願自應予以尊重。故
    本院綜合上情，認由聲請人擔任相對人之輔助人，應能符合
    相對人之最佳利益，爰選定聲請人為相對人之輔助人。
四、末按依民法第15條之2 規定可知，受輔助宣告之人並未喪失
    行為能力，且依法並未完全剝奪其財產處分權。復參酌民法
    第1113條之1 規定，並無準用同法第1094條、第1099條及第
    1099條之1 、第1103條第1 項規定，亦即受輔助宣告人之財
    產，不由輔助人管理，輔助人對於受輔助宣告人之財產，自
    無依規定會同經法院或主管機關所指定之人開具財產清冊，
    並陳報法院之必要。而本件相對人之精神或心智狀況未達監
    護宣告之程度，經本院對相對人為輔助宣告，依前揭說明，
    本件自毋庸指定會同開具財產清冊之人，併此敘明。
五、依家事事件法第177條第2項、第164條第2項，裁定如主文。
中　　華　　民　　國　　110 　年　　2 　　月　 25　　日 
                   家事法庭法  官　王美婷
以上正本係照原本作成。
如不服本裁定應於送達後十日內向本院提出抗告狀，並繳納抗告
費新臺幣1千元。
中　　華　　民　　國　　110 　年　　2 　　月　 25　　日 
                            書記官　施鴻均